臺灣高等法院臺南分院民事判決　　100年度上易字第52號
上　訴　人　黃淑如
被 上 訴人　大地營造股份有限公司
法定代理人　謝帝旺原姓名為許.
訴訟代理人　林再輝　律師
上列當事人間因請求給付工程款事件，上訴人對於中華民國100
年1月14日臺灣雲林地方法院第一審判決（98年度六訴字第2號）
提起上訴，本院於100年4月26日言詞辯論終結，判決如下：
    主  文
上訴駁回。
第二審訴訟費用由上訴人負擔。
    事實及理由
一、被上訴人主張：
(一)、伊於民國（下同）97年6月5日承攬上訴人住宅新建工程（下
    稱系爭工程），工程地點為雲林縣大埤鄉○○巷段13之3地
    號，約定工程總價共計新臺幣（下同）4,100,000元，嗣經
    除上訴人要求減作及變更之樓梯櫸木扶手與衛浴設施外，已
    全數完工，上訴人並已接管上開新建工程。上訴人尚有工程
    319,941元未付：即工程尾款500,000元；代墊空污費及
    使用執照請領規費共1,946元；工程追加、減款合計46,03
    0元；未施作部分扣款合計52,795元；瑕疵修復扣款175
    ,240元（計算式：500,000＋1,964＋46,030－52,790－175,
    240=319,941），爰依承攬之法律關係，請求上訴人應給付3
    19,941元及自起訴狀繕本送達翌日（98年6月13日）起至清
    償日止，按年息5%計算之法定遲延利息。原審為伊勝訴之判
    決並無不合。至上訴人所列各項上訴理由或僅空言泛稱被上
    訴人同意無償施作、免費贈送，或言被上訴人施作時，伊未
    在場不同意追加，或已受領改作之系爭工程後（如預算書第
    11項屋面改以鋼筋水泥部分）反稱未經其同意，甚以可歸責
    上訴人本身致系爭工程遲延之事由，主張被上訴人應負遲延
    責任（被上訴人否認）云云，均未舉證以實其說，且經原判
    決一一說明不採認之理由，上訴人仍執陳詞據為上訴，實無
    理由。
(二)、聲明：
    1.上訴駁回。
    2.第二審訴訟費用由上訴人負擔。
二、上訴人於本院之陳述除與原審判決記載相同者予以引用外，
    並補以下列等語，資為抗辯：
(一)、預算書第8、9項鋼筋應扣工程款125,030元，而非鑑定報告
    所載應扣款87,912元。
(二)、預算書第25項陽台止滑磚工程款19,965元、1B磚工程款63,7
    29元、預算書第34項不銹鋼門中一樓後門改鍛造門之差額工
    程款12,025元、二、三樓後門不銹鋼門工程款40,000元，均
    係被上訴人未經上訴人同意即擅自施作，上訴人不同意追加
    ，此強迫得利行為，上訴人不負返還義務。
(三)、預算書註1廚房壁磚部分工程款42,374元，係因上訴人另有
    介紹其他工程給被上訴人，被上訴人附加贈與上訴人，不得
    計入該部分工程款。
(四)、預算書第11項屋面蓋鐵皮未施作應扣除工程款900元。
(五)、墊付工程款予抿石子廠商蘇森桂，應扣除工程款59,136元：
    上訴人因被上訴人未給付工程款予抿石子廠商蘇森桂，致蘇
    森桂無法施工，故先行墊借工程款383,136元予蘇森桂。是
    以，本件上訴人自為系爭契約之利害關係人，嗣後被上訴人
    尚欠59,136元工程款未為清償，依民法第312條意旨，上訴
    人自可承受債權人之權利，就該部分債權金額59,136元得向
    被上訴人請求或主張與系爭工程尾款相抵銷。
(六)、被上訴人遲誤完工應賠償相當於租金之損害及違約金165,09
    8元：
    兩造之工程契約並未包含車庫部分，然被上訴人與水電工程
    之承包商車榮華之契約卻約定完成車庫之部分後，始於車庫
    外架設水錶、電錶，惟就車庫無法完工之原因，是否可歸責
    於被上訴人原審並未詳查，況系爭房屋之使用執照既於97年
    底核發，卻為被上訴人扣留，致使水電承包商車榮華遲延至
    98年9月才能申請水錶及電錶，遲誤完工151日，應賠償無法
    使用房屋按月相當租金20,000元，5個月共計100,000元，及
    依約賠償日以水電工程款436,478元千分之一之價款計65,09
    8元(計算式: 436,478×l/1OOO×l51=65,098)。〈依此計算
    應為65,908〉
(七)、綜上，伊雖有尾款500,000未付，及被上訴人墊款1,946元，
    但工程追加減款係-168,881元（被上訴人主張46,030元），
    未施作之工程扣款共53,695元，（被上訴人主張52,795元）
    ，另應扣除伊墊付工程款予抿石子廠商蘇森桂未還之餘款59
    ,136元，違約損害165,098元，以及工程瑕疵修復款項175,2
    40元，經扣除後被上訴人已無工程款可請求。原判決令上訴
    人應給付被上訴人工程款319,941元及法定利息之判決，尚
    有未洽，爰提起上訴。
(八)、聲明：
    1.原判決廢棄。
    2.被上訴人在第一審之訴駁回。
    3.訴訟費用由被上訴人負擔
三、兩造不爭執事項：
(一)、兩造於97年6月5日訂立合約書，約定由被上訴人承攬上訴人
    住宅新建工程，工程地點為雲林縣大埤鄉○○巷段13之3地
    號，工程總價共計4,100,000元，被上訴人應依照建築工程
    圖施工，施作工程項目如預算書所載，而被上訴人業已完工
    並將系爭建物交付上訴人，惟上訴人迄今尚未支付工程尾款
    500,000元。
(二)、被上訴人已代上訴人墊繳空污費1,746元及使用執照請領規
    費共計1,946元。
(三)、系爭工程預算書中下列追加、減之工程款：
     1.第1項放樣：-61元。
     2.第2項鷹架等：960元。
     3.第10項模板：-41,528元。
     4.第12項1/2B磚：-9,500元。
     5.第13項女兒牆粉刷：-11,655元。
     6.第14項屋頂防水：-13,495元。
     7.第15-18項抿石子：-6,415元。
     8.第19-21項1:3水泥漆：14,330元。
     9.第24項浴廁止滑磚：23,513元。
(四)、系爭工程預算書中未施作部分應扣除之工程款：
     1.第28項棒木扶手：14,400元。
     2.第31項陽台鍛造欄杆：13,500元。
     3.第33項木門少1樘：5,500元
     4.第40項植栽：6,000元。
     5.第42項安全圍籬：13,395元。
(五)、系爭工程有瑕疵部分如台灣省結構工程技師公會99年7月15
    日鑑定報告書待鑑定事項現況調查表所載，其修復費用共計
    175,240元，兩造均同意從上開工程尾款中予以扣除。
(六)、台灣省結構工程技師公會99年10月18補充鑑定報告書工程費
    用增減彙總表第11項，兩造均同意依計算至頂版下方之方式
    計算其數量。
四、兩造爭執事項：
(一)、系爭工程追加、減工程款究為476,060元或-168,881元，而
    其爭執之細目部分即1.預算書第8、9項鋼筋部分、2.預算書
    第25項陽台止滑磚部分、3.預算書註1廚房壁磚部分、4.追
    加1B磚部分、5.預算書第34項不銹鋼門中一樓後門改鍛造門
    之差額部分、6.二、三樓後門不銹鋼門部分。
(二)、未施作部分扣款為52,795元或53,695元，兩者差額900元，
    即上訴人抗辯預算書第11項屋面蓋鐵皮未施作，應扣款900
    元，有無理由？
(三)、上訴人抗辯因代被上訴人墊付工程款予抿石子廠商蘇森桂，
    而得代位向被上訴人請求扣款59,136元，有無理由？
(四)、上訴人抗辯被上訴人遲誤完工應賠償相當於租金之損害及違
    約金，請求扣款165,098元，有無理由？
(五)、被上訴人請求上訴人給付工程款，有無理由？如有，可請求
    之金額為何？
五、本院判斷：
(一)、系爭工程追加、減工程款究為476,060元或-168,881元？
    兩造就系爭工程之追加、減工程之施工項目及金額，於原審
    請求鑑定之施工項目，經原審囑託台灣省結構工程技師公會
    鑑定系爭工程實際施作之工程數量及應增減之工程款，經該
    公會鑑定後提出99年7月15日鑑定報告書，嗣又依被上訴人
    請求補充鑑定事項，於補充鑑定後提出99年10月18補充鑑定
    報告書，以附表所示工程費用增減彙總表，據以修正原鑑定
    報告書所列工程費用，茲就兩造對系爭工程之追加、減工程
    款有爭執部分論述如下：
    1.預算書第8、9項鋼筋部分：
      被上訴人主張系爭工程預算書第8、9項鋼筋部分之實際使
      用鋼筋噸數業經鑑定人鑑定後認應扣款87,912元乙情，為
      上訴人所否認，並辯稱:依錄音光碟內容及系爭建物之建
      造執照及使用執照等相關資料卷宗內附之嘉一公司出具之
      出廠品質保證書可知，被上訴人於系爭工程使用之鋼筋總
      量僅有29,160公斤，故鋼筋部分應扣款125,030元等語。
      經查:
      (1)觀之系爭建物之建造執照及使用執照等相關資料卷宗內
        附之嘉一公司出具之出廠品質保證書3份，所載被上訴
        人購買之鋼筋總重量固為29,160公斤，惟上開保證書暨
        同卷宗所附嘉一公司出具之無放射性污染證明書僅係被
        上訴人提出予大埤鄉公所據以審查系爭工程所使用之鋼
        筋有無放射性污染之資料，非當然可用以證明被上訴人
        於系爭工程實際使用之鋼筋數量。
      (2)又系爭工程實際使用之鋼筋數量，既經台灣省結構工程
        技師公會為專業之鑑定，並將鑑定經過於鑑定報告書第
        8頁記載：計算樓地版鋼筋用量，係依現場掃瞄之配筋
        間距來計算，其餘樑柱牆則採原設計值計算，原應採竣
        工七圖尺寸計算數量，但營造公司表示無竣工圖，只能
        現場量測比對設計圖後，因誤差不大，遂採設計圖尺寸
        核算數量；及於第9、10頁記載：被上訴人表示其各樓
        層之樓地版配筋均有加強，間距比設計圖說更小，要求
        鋼筋非破壞檢測間距，經99年5月18日現場掃瞄檢測，
        其中樓地版上緣已貼附地磚，儀器偵測不到版上緣筋，
        改由下緣掃瞄，因此天花板已裝修處亦無法作業，掃瞄
        結果經分析，部分樓地版之配筋確實比設計間距小因此
        在計算鋼筋用量時，樓地版配筋依各版塊掃瞄等語。復
        於補充鑑定報告書第16頁記：一般鋼筋計算方式有兩種
        ，方式(一)將搭接長度、鋼筋錨錠彎鉤等逐一計算，而且
        損耗量的額度控制在5~8﹪內，另一方式(二)則以建物各
        構件(樑、柱、版、牆)的配筋總長度，換算成鋼筋重量
        再加計25%之損耗量，其損耗量內及包括搭接長度、鉗
        釘彎鉤等，原鑑定報告係採方式(二)計算鋼筋用量，另外
        有關箍筋內之副筋(繫筋)，在原報告之樑柱接頭、柱筋
        計算中有明白列式，至於版上下層鋼筋相疊處亦在版筋
        計算中明白列有2倍之計算式，並無少算，雖然部分版
        筋經掃瞄檢測結果比原設計間距稍密，但其增加之鋼筋
        量為118.22kg，由於實際間距只是稍微減小，其增加之
        鋼筋量並不多，至於牆筋計算式係以每平方米為一單位
        ，採＃3＠20雙向雙層計算鋼筋量再乘以牆總面積，應
        無不足之情形，本次補充鑑定之鋼筋數量仍維持與原鑑
        定數量相同等語，上訴人未能提出上開鑑定內容有何不
        可採信之處，自應認台灣省結構工程技師公會所鑑定之
        鋼筋數量及增減之工程款（詳附表第4項）為可採，故
        被上訴人主張系爭預算書第8、9項鋼筋部分之工程款應
        扣款87,912元，堪以採信，上訴人抗辯此項目應扣款12
        5,030元云云，不足採信。雖被上訴人所提出之錄音光
        碟或品質保證書，縱然屬實，亦僅能證明被上訴人曾向
        嘉一公司購買之鋼筋數量，仍不能證明被上訴人於系爭
        工程實際使用之鋼筋數量，自無加以調查之必要，附此
        敘明。
    2.預算書第25項陽台止滑磚部分：
      被上訴人主張系爭預算書第25項陽台止滑磚部分，依台灣
      省結構工程技師公會所鑑定之系爭工程陽台止滑磚數量及
      增減之工程款（詳附表第7項），應追加工程款19,965元
      乙情，為上訴人所否認，並辯稱:預算書第25項陽台止滑
      磚係指二樓前陽台部分，故數量只有25平方公尺，鑑定結
      果增加數量，係因被上訴人主張亦有施作三樓前、後陽台
      部分（見鑑定報告書第54頁），然依設計圖樣三樓並無止
      滑磚，故此項目並非合約內容，被上訴人未經上訴人同意
      即擅自施作，上訴人不同意追加等語。經查，依前揭鑑定
      報告書第54頁所載，該公會所鑑定系爭工程施作之陽台止
      滑磚固包括2樓11平方公尺，及3樓36.96平方公尺，惟由
      原設計圖（詳前揭補充鑑定報告書第30頁）則僅能看出浴
      廁部分須貼止滑磚，是系爭預算書第25項陽台止滑磚部分
      顯然已不在原設計圖面上，且該項數量僅25平方公尺，與
      實際施作之2樓陽台止滑磚11平方公尺，亦有不小之差距
      ，故系爭預算書第25項陽台止滑磚是否如上訴人所辯僅指
      2樓陽台而未包括3樓陽台部分，仍有疑問。再按如依情形
      ，非受報酬，即不為完成其工作者，視為允與報酬。未定
      報酬額者，按照價目表所定給付之。無價目表者，按習慣
      給付，民法第491條第1項、第2項定有明文。又被上訴人
      乃以承攬營造工程為業之營利事業，每項工程均有其成本
      ，衡情豈有施作工程而不向業主收取報酬之理，而以被上
      訴人施作之3樓陽台止滑磚面積非小，如事先未經上訴人
      同意，被上訴人豈會擅自追加該工程，致遭受無法向上訴
      人收取工程款之風險；何況，上訴人於接管系爭建物至被
      上訴人提起本件訴訟前，均未曾就被上訴人施作3樓陽台
      止滑磚部分提出異議，顯然已受領該項工程，上訴人事後
      於本件訴訟中始抗辯不同意該追加項目，並拒絕付款，難
      認為有理由，綜上應認3樓陽台止滑磚亦屬兩造合意之工
      程項目，且系爭預算書第25項陽台止滑磚部分應追加工程
      款19,965元。
    3.預算書註1廚房壁磚部分：
      被上訴人主張系爭預算書註1廚房壁磚部分，依台灣省結
      構工程技師公會所鑑定之數量及增減之工程款（詳附表第
      11項），應追加工程款42,374元乙情，而上訴人固同意此
      項目依計算至頂版下方之方式計算數量，惟辯稱此部分因
      伊另有介紹其他工程給被上訴人，被上訴人附贈予伊等語
      。然上訴人未舉證證明被上訴人有附贈該部分之事實，此
      部分之抗辯自難遽信。且觀之系爭預算書所列項目中並無
      廚房壁磚部分，惟於各項計價並計算出總價後，又以註1
      記載「1F廚房內牆水泥粉刷刷水泥漆改為貼25*33磁磚」
      ，而被上訴人主張此係依上訴人要求而修改，因立預算書
      時尚無法估算數量，故未計算單價，而以備註方式處理等
      語，又被上訴人乃以承攬營造工程為業之營利事業，每項
      工程均有其成本，已如前述，設若被上訴人有贈送此部分
      工程項目予上訴人而不收受報酬之意思，依經驗法則，理
      當於系爭預算書上事先載明贈送或不收款之意旨，惟被上
      訴人並未如此為之，自不能僅因該以備註方式增加之項目
      尚未計價，即認被上訴人有免費替上訴人施作該工程之意
      思，更何況此部分增加施作之項目，亦會影響系爭預算書
      中第21項原訂內牆1：3水泥粉刷刷水性水泥漆部分之數量
      ，而上訴人就鑑定結果所認系爭預算書第21項之工程款既
      無爭執，卻爭執鑑定結果所認廚房壁磚部分之工程款，亦
      非公允，是被上訴人主張因立預算書時尚無法估算數量，
      故未計算單價乙情，應較為可採，上訴人上開所辯，尚難
      以採信。又廚房壁磚部分之工程款經鑑定結果，係比照浴
      廁內牆磁磚單價計價（詳前揭補充鑑定報告書第5頁所載
      ），並認定應追加工程款42,374元，而上訴人並未爭執所
      鑑定之數量及計價方式，則被上訴人主張系爭預算書註1
      廚房壁磚部分，應追加工程款42,374元，堪以採信。
    4.追加1B磚部分:
      被上訴人主張系爭預算書第12項砌1/2磚牆（即1/2B磚牆
      ，亦即以1塊磚所砌成厚度4吋之磚牆）中有一部分係依上
      訴人要求改為施作1B磚（即以2塊磚所砌成厚度8吋之磚牆
      ），且依台灣省結構工程技師公會鑑定結果（詳附表第10
      項），所施作之1/2B磚牆數量為90.89平方公尺，較系爭
      預算書所訂112平方公尺減少21.11平方公尺，工程款減少
      9,500元，所施作之1B磚牆則從原未編列至數量增加為70.
      81平方公尺，且依1/2B磚單價之2倍計價，工程款增加63,
      729元等情。上訴人就該公會所鑑定之1/2B磚施作數量及
      減少之工程款並不爭執，惟抗辯：合約工程項目本來未列
      有1B磚，要施作之隔間牆均為4吋，預算書註2部分係因被
      上訴人施作錯誤變成8吋，故被上訴人同意贈送給上訴人
      ，其餘被上訴人私自追加部分，上訴人並不同意等語。惟
      查，系爭預算書註2僅記載「3F神明廳內隔間牆為24公分
      (8寸)」等語，並未載明此部分有施作錯誤及被上訴人贈
      送該工程予上訴人而不予收費之意旨；何況，系爭預算書
      之右上角所載製作日期為97年5月26日，而系爭工程係於
      同年6月23日始申報開工，此有原審向大埤鄉公所所調取
      之系爭建物之建造執照及使用執照等相關資料卷宗影本可
      參，則在被上訴人提出系爭預算書作為兩造簽約之文件時
      ，系爭工程既尚未開始施作，何來上訴人所稱被上訴人因
      施作錯誤而同意贈送1B磚之工程予上訴人之情事，故上訴
      人上開所辯，顯與事實不符，而難以採信。反觀被上訴人
      所主張系爭預算書註2部分係依上訴人要求修改，因立預
      算書時尚無法估算數量，故尚未計算單價，而以備註方式
      處理乙情，較符合常理，應堪採信。又依鑑定結果（詳前
      揭補充鑑定報告書第17頁），被上訴人實際施作之1B磚牆
      係包含比客廳與梯間牆、浴廁間牆、梯間與廁所間牆、廚
      房W2窗戶回填磚牆、2F主臥與梯間牆、浴廁與梯間牆、3F
      神明廳與梯間牆(即註2部分)、浴廁與梯間牆等8面牆，而
      依1B磚牆施作時所使用之材料為1/2B磚牆之2倍，如被上
      訴人就註2所載部分以外之7面1B磚牆均係未依上訴人之要
      求而擅自追加工程，以該追加之數量眾多，及所需花費之
      材料與工時均倍增，暨系爭工程仍有施作1/2B磚牆90.89
      平方公尺等情，被上訴人此舉豈非徒增自身施工上之不便
      及困擾，且在未經鑑定前，亦難以判斷所施作之磚牆中何
      部分為1B磚、何部分為1/2B磚，致無從向上訴人請求擅自
      追加工程之款項而無利可圖，故上訴人所辯上情顯與常理
      不符，實難以採信。綜上，應認上訴人確有同意被上訴人
      施作前開1B磚部分之工程，是被上訴人此部分工程，應追
      加工程款63,729元，為有理由。
    5.預算書第34項不銹鋼門中一樓後門改鍛造門之差額部分：
      被上訴人主張系爭預算書第32項鍛造門原僅有大門1樘而
      已，經依上訴人要求將第34項不銹鋼門2樘中之1樓後門亦
      改成鍛造門，其工程款加計5%稅金後為32,025元，再扣除
      原來不銹鋼門之工程款20,000元，應追加差價12,025元之
      工程款乙情。上訴人則抗辯:合約工程項目內並無此項差
      額，被上訴人告私自追加，上訴人並不同意等語。惟查，
      經原審於99年3月5日會同兩造及台灣省結構工程技師公會
      到場勘驗結果，系爭建物1樓大門及後門均為鍛造門，且
      上訴人並當場主張此2樘鍛造門之瑕疵情形，而未爭執後
      門部分有未依合約安裝不銹鋼門之情形，此有勘驗筆錄及
      照片在卷可憑，足認上訴人已同意安裝且有受領之情事，
      是上訴人所辯上情顯與事實不符，自不足採信。是被上訴
      人請求此部分追加之工程款12,025元，自屬有據。
    6.二、三樓後門不銹鋼門部分:
      被上訴人主張依上訴人要求而追加施作原設計圖上所無之
      二、三樓後門不銹鋼門，應追加工程款40,000元乙情，上
      訴人則抗辯：被上訴人係因施作模板錯誤留有後門，才表
      示要幫伊安裝後門，但不另外收費，伊不同意被上訴人私
      自追加等語。經查，系爭建物二、三樓後門確有安裝不銹
      鋼門，業經原審於99年3月5日至現場勘驗屬實，有勘驗筆
      錄及照片在卷足參，上訴人並於勘驗時當場主張二、三樓
      後門之瑕疵情形，且於本件訴訟中主張於系爭工程尾款中
      扣除此部分瑕疵之修補費用，並對鑑定報告書中所列此部
      分瑕疵之修補費用32,000元不爭執，可見上訴人確有同意
      被上訴人安裝及受領之情事，至上訴人辯稱被上訴人不收
      費乙節，非但未能舉證以實其說，且與被上訴人應支出之
      瑕疵修補費用顯不相當，應非可採，是被上訴人依系爭預
      算書第34項所列其他不銹鋼門之計價，請求所施作之二、
      三樓後門不銹鋼門應追加工程款40,000元，為有理由。
(二)、未施作部分扣款為52,795元或53,695元，兩者差額900元，
    即上訴人抗辯預算書第11項屋面蓋鐵皮未施作，應扣款900
    元，有無理由？
    被上訴人則主張此部分已依上訴人要求改以鋼筋水泥施作，
    因更改部分未另外計價，且鑑定之鋼筋水泥數量係依原合約
    設計圖之數量估算，未算入此增加部分，故此項費用不得扣
    款等語，並提出施作完成之照片為憑（見原審卷(一)第173頁
    ），且上訴人亦不爭執被上訴人有改以鋼筋水泥施作之事實
    ；再佐以前所論述台灣省結構工程技師公會鑑定系爭工程實
    際使用之鋼筋數量時，計算樓地版鋼筋用量，係依現場掃瞄
    之配筋間距來計算（詳前揭鑑定報告書第83頁鋼筋掃瞄位置
    示意圖），其餘樑柱牆則採原設計值計算，又原應採竣工圖
    尺寸計算數量，因被上訴人表示無竣工圖，故於現場量測比
    對設計圖後，因誤差不大，遂採設計圖尺寸核算數量，本件
    鑑定鋼筋量之計算方式係以建物各構件（樑、柱、版、牆）
    的配筋總長度，換算成鋼筋重量再加計25%之損耗量，其損
    耗量內及包括搭接長度、錨釘彎鉤等情，可認系爭預算書第
    11項屋面蓋鐵皮改以鋼筋水泥施作部分，因非屬鑑定時現場
    掃瞄範圍，又未列入原設計圖說之鋼筋數量中，故鑑定時並
    未算入此部分改作項目所使用之鋼筋水泥數量;另參以施作
    鋼筋水泥之工程款應較僅鋪設舊有鐵皮之工程款超出甚多，
    被上訴人如未經上訴人同意，實無理由擅自改作此一工程項
    目，且未另外請求計價，可見此部分施工內容之更改確有經
    上訴人同意，又因此部分改作之鋼筋水泥並未另外計價，故
    被上訴人主張上訴人就此部分工程仍應支付合約原訂較低工
    程款即900元，應屬有據，上訴人此部分之抗辯，尚非可取
    。
(三)、上訴人抗辯因代被上訴人墊付工程款予抿石子廠商蘇森桂，
    而得代位向被上訴人請求扣款59,136元，有無理由？
    上訴人另抗辯因被上訴人未給付工程款予抿石子廠商蘇森桂
    ，致蘇森桂無法施工，故上訴人未經被上訴人同意即先行墊
    款予蘇森桂383,136元，其後被上訴人雖有付款給蘇森桂，
    但尚欠59,136元，致蘇森桂尚未匯回款項59,136元予上訴人
    ，上訴人自得代位向被上訴人請求此一款項，並自系爭尾款
    中予以扣款等情，雖提出蘇森桂所出具記載「本人蘇森桂於
    97年10月21日收大埤工地抿石工程款項新台幣共383,136元
    整，匯入彰銀斗六分行帳號00000000000000，戶名：蘇森桂
    ，業主黃淑如先行匯入預收工程款383,136元，事後收足大
    地營造合約工程款，無條件匯回業主黃淑如，以上」等語之
    收據為憑，惟被上訴人主張上開收據乃上訴人與蘇森桂間之
    約定，被上訴人並未積欠蘇森桂工程款，故上訴人自無代位
    向被上訴人請求之權利乙情，經查，系爭工程合約係存在兩
    造之間，而被上訴人再將其中抿石子工程轉包予蘇森桂，則
    上訴人與蘇森桂間既無契約關係存在，上訴人即無越過被上
    訴人逕行付款予蘇森桂之義務，且依上訴人提出之上開收據
    ，載有「事後收足大地營造『合約工程款「無條件匯回業主
    黃淑如，以上」之字句，顯見上訴人並非基於利害關係人清
    償之意思匯款予蘇森桂，否則豈有再匯回之道理。另上訴人
    所提出之上開收據所載匯款內容縱然屬實，因上訴人係未經
    被上訴人同意逕行付款予蘇森桂，此一付款行為在未經被上
    訴人認可前，不得拘束被上訴人，蓋蘇森桂有無工程款可向
    被上訴人請領，應由被上訴人依其與蘇森桂間之合約予以認
    定，當非契約當事人以外之上訴人可以決定，何況被上訴人
    業已否認蘇森桂目前尚有工程款可向上訴人請領乙節，是上
    訴人請求將蘇森桂尚未匯回之款項59,136元自系爭尾款
    中予以扣除，顯無理由。
(四)、上訴人抗辯被上訴人遲誤完工應賠償相當於租金之損害及違
    約金，請求扣款165,098元，有無理由？
    上訴人抗辯系爭工程應以水電工程完成為完工日，而被上訴
    人直至98年8月11日才將使用執照交付榮華水電行簽收，至
    同年9月21日水電才申請下來，故系爭工程自97年6月27日開
    工至98年9月2l日完工，共計451日，經扣除300工作日，已
    遲誤完工151日，自應賠償上訴人無法使用房屋按月相當於
    租金20,000元之損害，5個月共計100,000元，另依約賠償按
    日以水電工程款436,478元千分之一計算之違約金，151日共
    計65,098元，合計165,098元等語，被上訴人則否認有因歸
    責於己致遲誤完工之情事。經查：
    1.系爭合約書第4條約定：「工程期限：本工程應於雙方簽
      訂合約、並經縣市政府或鄉鎮公所年報核准開工日起五日
      內動工，並於動工日起參佰個工作天內完成。」第18條約
      定：「逾期責任：由於乙方(即被上訴人)之責任未能按第
      四條規定期限內完工，每逾期一工作天須扣除未完工程部
      分之總價千分之壹。」又系爭預算書第41項水電工程之工
      程款為436,478元，且系爭合約書所附水電工程內容第9項
      為「申請二電表及一水表(不含水、電外線施工費用)」，
      此均有系爭合約書及其附件在卷可稽（見原審支付命令卷
      第4-10頁）。又依系爭建物之建造執照及使用執照等相關
      資料卷宗所附大埤鄉公所97年6月27日埤鄉建字第0970005
      949號函所示，系爭工程係於97年6月27日核准開工，自核
      准開工日起算5日為同年7月2日，則系爭工程期限應自97
      年7月2日起算300個工作天(非日歷天)，即應於98年9月3
      日完工。而依同卷宗所附大埤鄉公所97年12月24日埤鄉建
      字第0970011633號函所示，大埤鄉公所已於97年12月24日
      核發系爭建物之使用執照。
    2.至於水電工程施作及完工情形，業據證人即水電工程之承
      包商榮華水電工程行負責人車榮華於98年2月17日到庭證
      稱：有承攬上訴人在大埤鄉的新建住宅工程之水電工程，
      是被上訴人發包的，工作時有與上訴人針對衛浴設備的品
      牌討論，上訴人挑品牌的時間有拖得比較久，當初房子開
      始在蓋時，怕上訴人要挑的品牌和我與被上訴人間的合約
      不同，上訴人就有討論這個問題，之前她就開始挑了，但
      是還沒到安裝的時間，等到車庫完成可以裝時，我有催上
      訴人快點挑，大概又挑了半個月，大概今年年中時已經裝
      好了，我的工程全部完成了，工程款是在使用執照出來後
      ，被上訴人就付清給我了，當時還沒蓋車庫，水電也還未
      申請，因為我和被上訴人的合約，是要幫被上訴人完成車
      庫的部分，即要等車庫完工，我在車庫外面架錶，送水送
      電才算完成，所以我一定要等車庫做好，把水電的部分做
      完，才算完工，但是兩造間有糾紛而停工，上訴人不讓被
      上訴人承包車庫的部分，他們雙方的合約沒有車庫的部分
      ，因為車庫未施工，所以無法做水錶及電錶，兩造間有糾
      紛停工時，時間已經有拖延，因為車庫未完成，水電也無
      法施工，而且使用執照沒有給我，我也無法完成水電工程
      ，所以我協調說如果要把水電工程完成，就由我幫上訴人
      把車庫的部分做好，不向上訴人收取費用，由被上訴人從
      原發包的工程款內支付給我，日後我幫上訴人完成時，我
      也幫上訴人施工完成，被上訴人把錢付清後，剩下的就由
      我和上訴人聯繫，而與被上訴人沒有關係，公所於97年底
      核發使用執照，但被上訴人是在今年年中才拿使用執照給
      我去申請水電，我曾經跟被上訴人說我要申請用水、用電
      ，需要使用執照，那時兩造還有糾紛，被上訴人沒有把執
      照給我，後來被上訴人才把執照拿給我，沒有隔很久，但
      之前沒有協調時，我就算拿到使用執照也沒有辦法施做，
      我拿到使用執照時，車庫快完成，我就馬上申請水電，從
      拿到執照到申請，差不多1個月內的時間，今年9月車庫完
      成，車庫工程後來是上訴人自己找別人做的，只有水電是
      我完成，但一定要搭配車庫才能做等語。（見原審卷一第
      109頁-115頁）。
    3.參以被上訴人係於98年1月14日以支票支付系爭水電工程
      之尾款予承包商榮華水電工程行，並由證人車榮華之妻石
      麗容代為簽收；另於同年8月l1日交付系爭建物之使用執
      照予榮華水電工程行，此有被上訴人提出之付款支票及使
      用執照等影本在卷可佐（見原審卷三第11頁-13頁）。而
      系爭建物係於98年9月3日申請新設供電，及於同年月23日
      申請用水，此分別有台灣電力股份有限公司雲林區營業處
      98年12月31日D雲林字第09812004070號函、台灣自來水股
      份有限公司第五區管理處斗南營運所台水五南營字第0980
      003012號函附卷可稽（見原審卷三第20頁、21頁）。由上
      開證人車榮華所證述，系爭工程之水電工程須待車庫部分
      完工，始能於車庫外架設水錶、電錶，並持使用執照申請
      送水、送電，而上訴人既未將系爭建物之車庫工程交由被
      上訴人承包，則因被上訴人未完成車庫工程，致證人無法
      架設水錶、電錶所導致之工期遲延，即非可歸責於上訴人
      。雖上訴人於本院抗辯；就車庫無法完工之原因是否可歸
      責於被上訴人原審並未詳查，系爭房屋之使用執照遭被上
      訴人扣留，致使車榮華遲至98年9月才申請水錶及電錶，
      工程遲誤8個月，自應負違約之遲延責任云云。然如前所
      述，上訴人未將車庫工程交由被上訴人承包，且被上訴人
      在上訴人完成車庫工程前，未將使用執照交付證人車榮華
      ，亦不會影響系爭工程之進度，其後上訴人遲於98年9月
      間始完成車庫工程，並於車庫完成可以安裝衛浴設備時，
      又花費半個月時間挑選所欲更換之衛浴設備品牌，而被上
      訴人在此之前已於同年8月11日將使用執照交付證人車榮
      華，並由證人車榮華持以於同年9月3日及23日分別申請送
      電、送水而完成水電工程，綜合上情以觀，系爭工程固於
      98年9月23日完成送水始全部完工，惟系爭工程自98年1月
      14日被上訴人付清水電工程款予證人車榮華後，迄至同年
      9月間上訴人完成車庫工程約長達8個月之期間，因不能進
      場施作水電工程所導致之工程期限遲延，顯可歸責於上訴
      人，而被上訴人既無造成工程遲延之可歸責事由存在，則
      上訴人請求被上訴人應給付因遲誤完工致無法使用系爭建
      物之相當於租金之不當得利100,000元，及遲誤水電工程
      之違約金65,098元，並據以主張與系爭工程尾款互為抵銷
      ，顯無理由。
(五)、被上訴人請求上訴人給付工程款，有無理由？如有，可請求
    之金額為何？
    1.按稱承攬者，謂當事人約定，一方為他方完成一定之工作
      ，他方俟工作完成，給付報酬之契約，民法第490條第1項
      定有明文。又依民法第505條第1項、第2項規定，報酬應
      於工作交付時給付之，無須交付者，應於工作完成時給付
      之。工作係分部交付，而報酬係就各部分定之者，應於每
      部分交付時，給付該部分之報酬。次按工作有瑕疵者，定
      作人得定相當期限，請求承攬人修補之。承攬人不於前項
      期限內修補者，定作人得自行修補，並得向承攬人請求償
      還修補必要之費用，民法第493條第1項、第2項亦有明文
      。再按二人互負債務，而其給付種類相同，並均屆清償期
      者，各得以其債務，與他方之債務，互為抵銷，民法第
      334條第1項前段亦有明文。
    2.查上訴人尚積欠被上訴人系爭工程尾款500,000元未付；
      且被上訴人已代被墊繳空污費及使用執照請領規費共計1,
      946元;另系爭工程已施作部分尚應追加工程款共計46,030
      元（詳如附表所示）、未施作部分則應扣除工程款共計52
      ,795元（含第28項櫸木扶手14,400元、第31項陽台鍛造欄
      杆13,500元、第33項木門少1樘5,500元、第40項植栽6,00
      0元、第42項安全圍籬13,395元），且兩造就系爭工程瑕
      疵部分均同意自系爭工程尾款中扣除修復費用共計175,24
      0元，經核算結果，上訴人應給付被上訴人之金額為319,9
      41元（計算式：500,000＋1,946＋46,030－52,795－175,
      240=319,941）。
六、綜上所述，被上訴人依承攬之法律關係，請求上訴人給付31
    9,941元及自支付命令送達翌日即98年6月13日起至清償日止
    ，按年息5%計算之利息，為有理由，應予准許。原審為被上
    訴人勝訴之判決，並依職權宣告假執行，經核並無違誤，上
    訴意旨，猶執陳詞，指摘原判決不當，求予廢棄改判，為無
    理由，應予駁回。
七、本件事證已臻明確，至於未論述之爭點；兩造其餘攻擊防禦
    方法及所提證據；未經援用之證據，經本院斟酌後，認為均
    不足以影響本判決之結果，自無一一詳予論駁之必要，併此
    敘明。
八、據上論結，本件上訴為無理由，依民事訴訟法第449條第1項
    、第78條，判決如主文。
中    華    民    國    100    年    5    月    10    日
                  民事第一庭    審判長法  官    丁振昌
                                      法  官    高明發
                                      法  官    李素靖
上為正本係照原本作成。
不得上訴。
中    華    民    國    100    年    5    月    16    日
                                      書記官    李良倩
附表：
┌──┬───────┬──┬───┬────┬────┬───┬────┐
│項次│項       目   │單位│預算  │核算數量│增減量  │單價  │增減金額│
│    │              │    │數量  │        │        │      │        │
├──┼───────┼──┼───┼────┼────┼───┼────┤
│ 1  │    放樣      │ ㎡ │ 289  │ 285.6  │－3.4   │  18  │  －61  │
├──┼───────┼──┼───┼────┼────┼───┼────┤
│ 2  │鋼管鷹架及腳踏│ ㎡ │ 566  │ 574.0  │＋8.0   │  120 │ ＋960  │
│    │板含安全網    │    │      │        │        │      │        │
├──┼───────┼──┼───┼────┼────┼───┼────┤
│ 3  │（一般）模板  │ ㎡ │1570  │1426.8  │－143.20│  290 │－41,528│
├──┼───────┼──┼───┼────┼────┼───┼────┤
│ 4  │   鋼筋       │    │      │        │        │      │        │
│    ├───────┤    │      │        │        │      │        │
│    │#5↓ fy：2800 │ T  │  23  │  22.1  │ －0.9  │32,560│－87,912│
│    │#6↑ fy：4200 │    │  10  │   8.2  │ －1.8  │      │        │
├──┼───────┼──┼───┼────┼────┼───┼────┤
│ 5  │  1 ：3 水泥粉│    │  37.0│   0    │－37.0  │  315 │－11,655│
│    │刷（屋頂女兒牆│ ㎡ │      │        │        │      │        │
│    │內側）        │    │      │        │        │      │        │
├──┼───────┼──┼───┼────┼────┼───┼────┤
│ 6  │屋頂1 ：2 水泥│ ㎡ │ 107.0│  71.3  │－35.7  │  378 │－13,495│
│    │＋3MM防水     │    │      │        │        │      │        │
│    │              │    │      │        │        │      │        │
├──┼───────┼──┼───┼────┼────┼───┼────┤
│ 7  │   止滑磚     │    │      │        │        │      │        │
│    ├───────┤    │      │        │        │      │        │
│    │ 浴廁 25×25  │ ㎡ │   4  │  31.5  │＋27.5  │  855 │＋43,178│
│    │ 陽台 20×20  │    │  25  │  18.0  │＋23.0  │      │        │
├──┼───────┼──┼───┼────┼────┼───┼────┤
│ 8  │ 1：3水泥漆   │    │      │        │        │      │        │
│    ├───────┤    │      │        │        │      │        │
│    │   平頂       │    │ 245  │ 225.7  │－19.3  │      │        │
│    │              │    ├───┼────┼────┤  342 │＋14,330│
│    │浴廁平頂      │ ㎡ │  25  │  25.6  │＋0.6   │      │        │
│    │              │    ├───┼────┼────┤      │        │
│    │   內牆       │    │ 538  │ 598.6  │＋60.6  │      │        │
├──┼───────┼──┼───┼────┼────┼───┼────┤
│ 9  │  抿石子      │    │      │        │        │      │        │
│    ├───────┤    │      │        │        │      │        │
│    │   正面       │    │  88  │  67.9  │－20.1  │      │        │
│    │              │    ├───┼────┼────┤      │        │
│    │   背面       │    │  76  │  43.8  │－32.2  │      │        │
│    │              │    ├───┼────┼────┤      │        │
│    │   左側       │ ㎡ │ 183  │ 173.1  │－9.9   │  891 │－6,415 │
│    │              │    ├───┼────┼────┤      │        │
│    │   右側       │    │ 186  │ 176.8  │－9.2   │      │        │
│    │              │    ├───┼────┼────┤      │        │
│    │ 陽台平頂     │    │   0  │  26.6  │＋26.6  │      │        │
│    │              │    ├───┼────┼────┤      │        │
│    │ 女兒牆內側   │    │   0  │  37.6  │＋37.6  │      │        │
├──┼───┬───┼──┼───┼────┼────┼───┼────┤
│ 10 │磚牆  │1/2B  │    │ 112  │  90.89 │－21.11 │  450 │－9,500 │
│    │      ├───┤ ㎡ ├───┼────┼────┼───┼────┤
│    │      │ 1B   │    │   0  │  70.81 │＋70.81 │  900 │＋63,729│
├──┼───┴───┼──┼───┼────┼────┼───┼────┤
│11  │廚房壁磚（計算│    │   0  │  49.56 │＋45.96 │  855 │＋42,374│
│    │至頂版下方）  │ ㎡ │      │        │        │      │        │
└──┴───────┴──┴───┴────┴────┴───┴────┘